臺灣士林地方法院民事判決　八十八年度重訴字第五一○號
　　原　　　告　台北市餐飲業職業工會
　　法定代理人　丙○○
　　被　　　告　丁○○
　　被　　　告　乙○○
　　被　　　告　戊○○
　　被　　　告　甲○○
右當事人間返還不當得利事件，本院判決如左：
    主    文
被告丁○○應給付原告新臺幣貳仟陸佰零貳萬貳仟陸佰肆拾元，及自民國八十一年一
月十四日起至清償日止，按年息百分之五計算之利息。
原告其餘之訴駁回。
訴訟費用由被告丁○○負擔五分之四，餘由原告負擔。
本判決第一項於原告以新台幣捌佰柒拾萬元為被告丁○○供擔保後，得假執行。但被
告丁○○如於假執行程序實施前，以新臺幣貳仟陸佰零貳萬貳仟陸佰肆拾元為原告預
供擔保，得免為假執行。
原告其餘假執行之聲請駁回。
    事實及理由
一、本件被告丁○○未於言詞辯論期日到場，核無民事訴訟法第三百八十六條各款所
    列情形，爰依原告之聲請，由其一造辯論而為判決。
二、按工會為法人，工會法第二條著有明文；又各級工會於依工會法第九條所定程序
    組織完成後，即取得社團法人之資格，主管機關無庸再造冊送同級法院備查，亦
    有內政部七十一年十二月二十八日台內勞字第一三一二八三號解釋函可據，本案
    原告業依工會法第九條籌設，並向台北市政府勞工局辦理登記在案，自已取得社
    團法人之資格。
三、原告起訴主張：
（一）原告前於民國八十年十月間奉接財政部台北市國稅局（以下簡稱國稅局）來函
      ，通知須調查原告相關課稅資料，原告乃指派斯時任職總務組長之訴外人彭健
      黎攜相關資料前往備詢；嗣原告收到國稅局之稅單，命原告補繳營利事業所得
      稅新臺幣（以下同）二千六百零二萬一千六百四十元，原告經開會討論後，即
      以票號：ＢＡ0000000，發票日：八十一年一月十四日，以台灣銀行總
      行營業部為付款人之同面額支票繳納之，惟事後得知上開稅單係偽造，且該紙
      支票亦未繳交國稅局，而係遭不法存入被告丁○○於第一商業銀行總行儲蓄部
      開立之帳戶，被告丁○○顯有無法律上之原因而受利益，致原告受損害之不當
      得利及故意不法侵害原告權益等情事。
（二）被告丁○○前將系爭款項以現金提領一千六百萬元，餘一千多萬元則轉存定期
      存款，嗣後並陸續將定存解約提現，其間其定期存款曾於八十一年八月二十五
      日由斯時任第一商業銀行儲蓄部襄理之被告乙○○代辦質借二百萬元（借款申
      請書中之簽名與被告丁○○本人親簽字跡不同），被告乙○○並於次日自被告
      丁○○帳戶內提領金額分別為七十五萬元、四十九萬元、七十六萬二千三百元
      （共計二百萬二千三百元），除自留一百零一萬六百七十元外，並具名分別將
      前述款項中之四十九萬元匯給被告戊○○（為台北市國稅局稅務員），五十萬
      一千六百三十元匯給被告甲○○（為第一商業銀行長安分行領組）。由被告乙○○、戊○○、甲○○間非常態資金來往，堪認渠等共犯偽刻第一商業銀行之
      代收稅款章而詐取原告財物之犯行，渠等與被告丁○○有共同侵害原告權利之
      共同侵權行為，並共同受有不當得利。
（三）被告丁○○部分：
　１、被告丁○○以偽造文書之方式，詐欺原告財物之事實，業經臺灣高等法院八十
　　　七年度上訴字第三○四二號刑事判決，認定被告曾偽造國稅局七十五年及七十
　　　六年度營利事業所得稅結算稅額繳款書，使原告陷於錯誤而決議補稅，隨後又
　　　使原告為補稅而開發之二千六百餘萬元支票無故存入被告之私人帳戶，其故意
　　　不法侵害原告財產權之事實昭然若揭，對原告財產上之損失，自應負侵權行為
　　　之損害賠償責任；又其對原告並無任何債權，而以將支票存入私人帳戶之方式
　　　，取得原告原欲繳納稅款之二千六百零二萬一千六百四十元，乃無法律上原因
　　　而受有利益，並致使原告受有同額之金錢上損害，有直接因果關係，被告乃不
　　　當得利，自應返還該不當利得二千六百零二萬一千六百四十元予原告。
  ２、被告丁○○於本案辯稱：本案系爭面額二千六百零二萬一千六百四十元之支票
      ，係訴外人褚一飛即原告前理事長交予被告丁○○，用以清償積欠被告丁○○
      之債款，全案均係訴外人褚一飛所為云云，與其於八十六年一月十六日臺灣台
      北地方法院刑事庭供稱：「是戴志祥欠我錢及秦將欠錢，是從買賣土地開始，
      因為我們是好朋友，二千多萬元是戴志祥交給我的，是信義路一間咖啡廳：：
      ：」，已見矛盾；況原告有理事十五人，監事五人，共二十人，訴外人褚一飛
      如何「運作」包括理監事及出納在內之人，而詐欺自己工會財物？被告丁○○
      曾於刑案自認系爭支票係載志祥在信義路一間咖啡廳交付，復於本案稱系爭支
      票為訴外人褚一飛所交付，自應舉證證明係何時、何地、如何交付；被告丁○○另稱伊於刑事案件之說詞係為訴外人褚一飛脫罪而為，原告則予否認，且被
      告丁○○所辯亦與常情不符。
  ３、被告丁○○主張褚一飛經常向其借款，累積至八十年即達二千餘萬元云云，自
      應舉證何時借款？共計幾次？如何交付？金額若干等情。
（四）被告乙○○、戊○○、甲○○部分：
  １、因本案牽涉到國稅局與第一商業銀行之文書，致使原告陷於錯誤而開立鉅額支
      票，被告乙○○、戊○○、甲○○共同侵害原告嫌疑重大，謹分析如下：
    (1)本案乃因原告接到國稅局來函與稅單要求補稅，使原告陷於錯誤開發支票，而
      遭被告丁○○不法提領，嗣後該筆款項又有部分流向國稅局稅務員戊○○之帳
      戶，被告戊○○如未能交代其收受理由，並提出證據證明，顯有以其稅務員身
      分協助詐騙原告之嫌。
    (2)蓋於稅款繳款書上之第一商業銀代收款章已證實為偽造，第一銀行總行儲蓄部
      更於八十五年一月二十五日一政二字第○○九六五號函指出：「：：：，該章
      樣示雖與本行代收款章類似，但文字方向相反：：：」倘非第一商業銀行內有
      內神通外鬼之情事，豈能偽造外型完全相同僅文字相反之收款章？被告乙○○
      為第一商業銀行儲蓄部襄理，被告甲○○為第一商業銀行長安分行領組，顯有
      利用渠等身分共犯之虞。且法務部調查局於八十五年八月卅日八五肆字第四三
      一號函亦指出：「：：：另依銀行開戶與所偽刻之代收款章等情事，乙○○、
      戊○○及甲○○等三人，亦顯涉有共犯之嫌。」。
  ２、被告等四人間顯有不正常之資金往來，渠等均不否認受領前述款項之事實，雖
      辯稱匯款皆為清償債務，卻不見任何證據，甚至有說辭矛盾之情形，如無合理
      解釋說明，自係被告事後分贓之行為：
    (1)被告乙○○自己具名匯款予被告戊○○、甲○○，若係為被告丁○○匯款，為
      何自留一百零一萬元？其所提出與被告丁○○資金往來之資料係七十五年間之
      支票，且金額亦不相符，自難認係合理、有效而與上述金額相符之債權證明。
    (2)被告戊○○辯稱：八十一年八月二十五日匯入其帳戶之四十二萬元，本為伊委
      託被告丁○○代為購地而交付，嗣後伊不願購買，故被告丁○○退還該筆款項
      云云。惟依其答辯，伊與被告丁○○於八十一年五、六月間成立委託購地契約
      ，此契約嗣後解除，並於八十一年八月底匯款返還系爭購地款時完結。惟由八
      十四年八月八日被告丁○○致被告戊○○之存證信函提及：「台端前向本人購
      買越南房地事，並給付訂金，至今已二年，未見台端有再進一步協商訂約：：
      ：」之情，可知渠二人乃於八十二年間成立買賣契約，迄八十四年間仍因給付
      訂金後無任何進展而未完結，被告戊○○並以存證信函向被告丁○○表示欲繼
      續該買賣契約，將儘速給付尾款價金。被告戊○○所提存證信函作成之時間與
      與匯款時間相距已三年，且內容與被告戊○○迥不相同，與所謂購地款毫無關
      係，所辯顯為不實。
    (3)被告甲○○部分：被告甲○○所匯出之一百萬元，並非匯給被告丁○○，而係
      匯給「謝連妹」；而被告甲○○所稱被告丁○○（或被告乙○○）返還之借款
      金額分別為五十一萬三千三百六十元、五十萬一千六百三十元，加總金額亦非
      一百萬元；另其亦無法說明本案中被告乙○○為何要自原告被非法領取支票款
      中匯款予被告甲○○，是彼等尚難脫共同侵權行為及受有不當得利之責任。
    (4)被告甲○○、乙○○、戊○○等雖就刑事詐欺罪責並未論罪科刑，惟依最高法
      院二十九年台上字第一六四０號判例要旨，民事裁判本不受刑事判決認定事實
      之拘束，而可自行認定渠等有侵權行為；況彼等自原告被詐騙支付之支票款內
      受領高額款項，迄今彼等仍無法具體舉證合理說明受領原因，有不當得利自明
      。
（五）原告是實際付款人，故係直接受害人。
（六）被告丁○○未舉出褚一飛有何以不法手段侵害原告財產權之證據，況縱其所言
      屬實，褚一飛之行為除與本案無關外，亦不影響被告丁○○之侵權行為與不當
      得利之成立。
（七）原告於八十七年一月十三日向被告聲請假扣押，經本院於八十七年一月十五日
      以八十七年裁全字第六一號裁定在案，是原告自知悉被告丁○○等之侵權行為
      起二年內以依民法第一百二十九條第二項第五款起訴請求，並無消滅時效完成
      之情形。
（八）並聲明請求判決：(1)被告應連帶給付原告二千六百零二萬一千六百四十元，及
      自八十一年一月十四日起至清償日止，按年息百分之五計算之利息；(2)原告願
      供擔保，請准予宣告假執行。
三、被告丁○○未於最後言詞辯論期日到場，據其書狀及以前到庭所為之聲明陳述如
    左：
（一）被告丁○○於七十三年至七十六年間分次出售土地共四十五筆予原告，嗣後原
      告前理事長褚一飛即經常以餐廳須擴充、整修等事由向被告丁○○借款，因當
      時未有其他用途，故被告丁○○陸續借與，累積到八十年即達約二千萬元，始
      開始向褚一飛或其股東秦將索討，褚、秦直到八十一年始以本件系爭支票清償
      。
（二）原告係全臺北市餐飲從業人員所參加之工會，雖屬人民團體，但理監事等幹部
      人選十分穩定，例如前理事長褚一飛自四十二年起即擔任理事長，其八十六年
      死亡後，始由其二姨太程純棉繼任至今。原告於起訴狀所稱於八十年十月間接
      獲財政部臺北市國稅局函，通知須補正相關課稅資料，此函之真假及究竟與補
      稅有無關係尚待澄清，蓋事後國稅局已否認有此次補稅，況：(1)依褚一飛及原
      告出納趙育華於刑案調查中所稱則為：「褚在八十一年一月某日在其臺北市○○路○段三九號之一住宅信箱內收到一張臺北市國稅局核發之補繳所得稅繳款
      書，褚遂馬上召開理監事會通過補繳上述罰款，即通知出納趙育華至銀行開具
      面額二千六百零二萬一千六百四十元，以臺灣銀行為付款人之支票，褚向趙稱
      因情況緊急須馬上辦，否則將被處滯納金，必須馬上到第一銀行去辦，於是趙
      將支票交給褚：：：」等情，褚一飛何須以理事長之尊親自至金融機構繳款？
      (2)原告所指國稅局函，係以原告本身為受文者，與本件「繳款書」係以「營利
      事業─伊尹祖師廟」為納稅義務人完全不同，且該國稅局函係寄至「臺北市○○○路九號四樓之三」，其內容係要求工會提出七十五至七十九年度各類所得
      扣繳申報書、扣繳憑單存根、薪資印領清冊、總帳，對照國稅局之處分通知，
      受處分人即原告，處分主文為「受處分人未依法申報免扣繳憑單，經通知後又
      未依限填報，處罰：：：」，可見本件國稅局來函所欲調查者係原告本身之納
      稅事宜，與本件褚一飛竟「在自家信箱收到營利事業所得稅」之稅單，主體為
      「營利事業─伊尹祖師廟」完全無關，顯係褚一飛認國稅局之通知單有機可趁
      ，私自偽造繳款書，騙取原告工會之鉅款，充作其償還欠負被告丁○○之債務
      ；(3)「伊尹祖師廟」非營利事業，不曾登記為法人或納稅體，從未為營業行為
      而不必繳稅，亦未登記褚一飛住家為營業場所，褚一飛本人非負責人，諸等情
      事，褚一飛豈有不知之理？除非褚一飛本人偽造，以矇使其控制下之原告照付
      ，他人如何能以此種顯然偽造之文書欺騙褚一飛？可見從取得稅單以迄取得支
      票，完全係褚一飛自導自演，亦僅褚一飛可透過其擔任工會理事長之威望，始
      可能經過理監事會、出納之運作，取得該支票交予被告丁○○提示。被告丁○○若真有向原告詐欺財物之情，依過程之角色而言，必須利用褚一飛之理事長
      地位，始可能成功，故褚一飛所擔任者係主要之工作，惟刑案中檢調單位徹查
      該支票金錢流向結果，始終查無被告丁○○交付金錢予褚一飛，依褚一飛角色
      之重要性，應於分配利益時分大部分，豈可能全部留在被告丁○○戶頭？故被
      告丁○○並無何侵權行為可言。
（三）原告主張不當得利，應舉證證明給付之情及債務不存在之事實。被告丁○○因
      褚一飛清償借款而取得系爭支票款項，自無不當得利可言，況系爭支票並非原
      告直接交付被告丁○○，而係給付予褚一飛，原告亦無法提出直接給付予原告
      之證明，自未盡舉證責任。本件實係褚一飛非法取得系爭支票，而用以清償借
      款之私人用途。由於褚一飛已經清償對被告丁○○之債務，並索回借款憑證，
      故被告丁○○已無法提出證據，惟因被告丁○○有承包伊尹祖師廟之整地工程
      ，故原告有多次將應給付被告丁○○之工程款直接交給褚一飛，又依刑案證據
      ，被告之支票亦曾經褚一飛之合夥人秦將提領，足以證明被告丁○○與褚一飛
      間確有私人金錢上之往來。
（四）被告丁○○在調查局初訊即供稱系爭支票係褚一飛所交付，嗣改稱為戴志祥所
      交付，則係褚一飛本人及原告法定代理人程純棉在中偵查中，以褚一飛年事已
      高，又中風多次為由，拜託被告丁○○配合其說詞，被告丁○○始改稱為戴志
      祥所交付。
（五）本案被告丁○○僅收受褚一飛所交付之清償支票，並加提示，在收受支票前，
      對於褚一飛如何取得該支票並不了解，原告如主張褚一飛因受被告丁○○之詐
      欺而交付支票，須就詐欺之事實負舉證責任。況縱被告丁○○有詐欺情事，原
      告之代表人於八十五年間被約談時，經調查局告知支票提示之人，即知被詐欺
      之事實，其至遲於八十八年始提起本訴，已逾民法第九十三條撤銷受詐欺之意
      思表示之除斥期間；且也已經罹於侵權行為的消滅時效。
（六）被告丁○○與其餘同案被告間之關係：被告丁○○與被告甲○○根本不認識；
      被告丁○○給付被告乙○○部分係返還債務；被告丁○○委託被告乙○○匯給
      被告戊○○之款項則返還越南購地定金，及其他借款或代墊款項；至於被告乙○○另外匯款予甲○○則完全不知情。原告任意臆測被告等共同侵害原告之財
      產權，而隱瞞褚一飛設計取得支票之事實，其訴毫無理由。
（七）並聲請請求判決：(1)原告之訴及假執行之聲請均駁回。(2)如受不利之判決請准
      供擔保免為假執行。
四、被告戊○○辯稱：
（一）原告就其主張關於被告戊○○有共同侵權行為及不當得利之事實，皆未舉證以
      實其說。
（二）被告戊○○經人介紹認識同案被告丁○○，丁○○表示伊於越南投資多年，當
      地人工便宜，土地成本亦低，建議被告戊○○至越南設廠，以解決被告戊○○
      與友人合夥經營之豆皮進口業務之供貨不順問題。被告戊○○遂於八十一年五
      月間與丁○○同赴越南考察，對該地商情及交通狀況頗為滿意，即在離越前暫
      付美金一萬五千元（折合新臺幣四十二萬元，其餘折合越幣）予丁○○，作為
      購地款，惟被告戊○○回國後，覺得不宜貿然投資，丁○○亦告知土地價格太
      高不值得購買，被告戊○○乃要求丁○○返還上開購地款項，加計丁○○向被
      告戊○○之借款，及為丁○○代墊西褲費用一萬三千八百元，餐費七千三百元
      ，共計四十九萬一千一百元，故丁○○於八十一年八月間委託同案被告乙○○
      （此乃丁○○事後告知）匯款四十九萬元予被告戊○○以資償還。
（三）同案被告丁○○係於八十一年一月十四日提示系爭面額二千六百零二萬一千六
      百四十元之支票，而丁○○委託同案被告乙○○匯款予被告戊○○之時間則在
      八十一年八月二十五日，相距已有七個月，如是共犯焉有在七個月後始分贓之
      理？又豈有二千六百多萬元中僅分得四十九萬元之可能？如依原告之推論，則
      凡在八十一年一月十四日後自丁○○處取得款項者，皆為共犯，甚不合理。
（四）並聲明請求判決：(1)原告之訴及假執行之聲請均駁回。(2)如受不利之判決請准
      供擔保免為假執行。
五、被告乙○○辯稱：
（一）被告乙○○任職銀行，係受被告丁○○之託代調現款，至今尚有代渠調款之支
      票三紙計一百二十八萬五千元未償，被告乙○○有債權而受清償乃法理之當然
      ，自無任何不當利得。八十一年八月二十五日乃受託質借，依照丁○○之指示
      代為清償各筆債務，與起訴狀所載支票之提示日八十一年一月十四日，相距已
      有八個月，被告乙○○認並無任何可疑；其中甲○○為被告乙○○同事，被告
      乙○○曾代丁○○向伊調現急用，並經甲○○於八十一年匯借一百萬元予丁○○，先由被告乙○○於八十一年八月十七日匯五十一萬三千三百六十元還債，
      再於八十一年八月二十六日匯還五十萬一千六百三十元。故甲○○亦係受償債
      權，並無不當利得。
（二）被告乙○○與戊○○素不相識。
（三）並聲請請求判決：(1)原告之訴及假執行之聲請均駁回。(2)如受不利之判決請准
      供擔保免為假執行。
六、被告甲○○辯稱：同案被告中，被告甲○○僅認識被告乙○○，與乙○○間有借
    貸關係，乙○○於八十一年七月十日向被告甲○○借款一百萬元，於八十一年八
    月十七日先還五萬元，加計同年七月十日至八月十六日之利息一萬三千三百六十
    一元（0000000X13%X37（日）/360  =13361），共計五十一萬三千三百六十元；
    再於八十一年八月二十六日還清剩餘五十萬元，加計同年八月十七日至八月二十
    六日之利息一千六百二十五元（500000X13%X9（日）/360=1625），共計匯款五
    十萬一千六百三十元，故系爭五十萬一千六百三十元係乙○○清償向甲○○之借
    款，與非法得利並無關聯。並聲明請求判決駁回原告之訴。
七、原告主張伊於八十年十月間奉接國稅局來函，通知須調查原告相關課稅資料，嗣
    原告收到國稅局之稅單，命補繳營利事業所得稅二千六百零二萬一千六百四十元
    ，原告即召開理監事會議，決議以票號：ＢＡ0000000，發票日：八十一
    年一月十四日，以台灣銀行總行營業部為付款人之同面額支票繳納之，惟事後得
    知上開稅單係偽造，且該紙支票亦未繳交國稅局，而係存入被告丁○○於第一商
    業銀行總行儲蓄部開立之帳戶；被告丁○○將系爭款項以現金提領一千六百萬元
    ，餘一千多萬元則轉存定期存款，其定期存款曾於八十一年八月二十五日由斯時
    任第一商業銀行儲蓄部襄理之被告乙○○代辦質借二百萬元，被告乙○○並於次
    日自被告丁○○帳戶內提領金額分別為七十五萬元、四十九萬元、七十六萬二千
    三百元（共計二百萬二千三百元），除自留一百零一萬六百七十元外，並具名分
    別將前述款項中之四十九萬元匯給任職台北市國稅局稅務員之被告戊○○，五十
    萬一千六百三十元匯給任職第一商業銀行長安分行領組之被告甲○○之情，業據
    提出財政部台北市國稅局函、營利事業所得稅結算稅額繳款書、票號ＢＡ000
    0000號支票正反面、原告第九屆第十二次理監事會議紀錄等件（均影本）為
    證，且為被告所不爭執，應堪信為真實。
八、原告主張被告等有共同侵權行為及不當得利之情，雖據提出法務部調查局八十五
    年八月三十日函影本可稽，惟為被告所否認，而以前詞置辯。經查：
（一）侵權行為部分：
　１、丁○○部分：
　　(1)經本院調閱臺灣高等法院八十七年度上訴字第三０四二號刑事卷宗（含臺灣臺
　　　北地方法院檢察署八十五年度偵字第一四七一七、二一七二八號偵查卷宗、臺
　　　灣臺北地方法院八十五年度訴字第二０六一號刑事卷宗）審核結果，查知台北
　　　市政府國稅局七十五年及七十六年營利事業所得稅結算稅額繳款書及其上第一
　　　商業銀行總行儲蓄部之代收國事市庫稅款章之印文係偽造，有繳款書、台北市
　　　政府國稅局八十五年四月五日財北國稅審壹字第八五一二０八六五號函、八十
　　　五年一月十三日財北國稅審壹字第八五００四七五八號函及第一商業銀行八十
　　　五年一月二十五日一政二字第００九六五號函可稽；且台北市餐飲工會墊付該
　　　稅款二千六百零二萬一千六百四十元係由褚一飛於工會理監事會議中提議，並
　　　指示工會付款，亦經證人台北市餐飲工會會計趙育華、總幹事徐家江浣、監事
　　　黃福於刑事案件中證述篡詳，並有會議紀錄及第一商業銀行對帳單各一份可資
　　　佐證，嗣該繳稅之支票存入丁○○之帳戶，有第一商業銀行存入憑條影本可證
　　　。雖被告丁○○辯稱台北市餐飲工會補繳稅款一事，伊全不知情，該二千六百
　　　零二萬一千六百四十元係褚一飛清償對伊之欠款等語，然被告丁○○先於法務
　　　部台北市調查處訊問時堅稱該二千六百零二萬一千六百四十元係褚一飛償還之
　　　債務，伊未見過戴志祥，嗣於偵查時則改稱係戴志祥及秦將（以上均已歿）所
　　　償還之債務（台灣台北地方法院檢察署八十五年度偵字第二一七二八號卷第十
　　　三頁），於原審審理時復改稱係褚一飛對伊之欠款，其陳述先後矛盾，若無非
　　　法情事，何須於應訊時為完全不同之答辯？且被告丁○○主張伊與褚一飛間有
　　　債權債務關係一節，並無法舉證以實其說，其於刑事案件審理中請求調查其七
　　　十四年至七十五年間在台北市區中小企業銀行社子分行支票存款帳戶往來明細
　　　，因資料不齊全，僅查得五紙支票，其中二紙係由秦將領取，有台北市中小企
　　　業銀行社子分行八十六年十二月十三日（八六）北企字第００一二三號函可按
　　　，惟訴外人秦將領取支票款之情，並不能證明褚一飛與被告丁○○之金錢往來
　　　狀況，被告丁○○就其取得系爭支票款係褚一飛為清償債務云云，即屬無據，
　　　應堪認被告丁○○與訴外人褚一飛有共同偽造該稅款書，詐欺臺北市餐飲工會
　　　之合意。被告丁○○對原告有侵權行為，堪可認定。
    (2)惟按：因侵權行為所生之損害賠償請求權，自請求權人知有損害及賠償義務人
      時起，二年間不行使而消滅，自有侵權行為時起，逾十年者亦同；時效完成後
      ，債務人得拒絕給付，民法第一百九十七條第一項、第一百四十四條第一項分
      別著有明文。又關於侵權行為損害賠償請求權之消滅時效，應以請求權人實際
      知悉損害及賠償義務人時起算，非以知悉賠償義務人因侵權行為所構成之犯罪
      行為經檢察官起訴，或法院判決有罪為準。最高法院七十二年臺上字第七三八
      號亦著有判例。經查：本件原告於八十五年十月一日具狀向臺灣臺北地方法院
      檢察署告訴被告丁○○詐欺原告二千六百零二萬二千六百四十元，並經該檢察
      署分案八十五年度偵字第二一七二八號案件偵辦，堪認原告至遲於提出告訴狀
      時即已得知其因侵權行為而生損害及賠償義務人為何人。乃原告竟於八十八年
      九月四日始依侵權行為向本院起訴請求被告丁○○負損害賠償責任，揆諸前開
      法條及判例意旨，自已罹於消滅時效，被告丁○○提出時效抗辯，拒絕給付，
      尚非無據。
    (3)又按消滅時效因請求、承認、起訴而中斷，時效因請求而中斷者，若於請求後
      六個月內不起訴，視為不中斷，民法第一百二十九條第一項、第一百三十條著
      有明文。原告主張伊曾向本院聲請對被告丁○○之財產為假扣押，並經本院於
      八十七年一月十五日以八十七年度裁全字第六一號裁定准許之，縱該裁定已合
      法送達被告丁○○而可視為請求，亦因未於六個月內起訴而視為時效不中斷。
      從而原告主張時效尚未完成，並依侵權行為，向被告丁○○請求損害賠償二千
      六百零二萬二千六百四十元，非有理由。
  ２、被告戊○○、乙○○、甲○○部分：按民事訴訟當事人主張有利於己之事實者
      ，就其事實有舉證之責任，民事訴訟法第二百七十七條前段著有明文。原告主
      張被告戊○○、乙○○、甲○○與被告丁○○有共同侵權行為，自應舉證證明
      被告戊○○、乙○○、甲○○有何故意或過失侵害原告權利之行為，乃原告僅
      憑被告戊○○、乙○○、甲○○分別任職國稅局及第一銀行，及渠等與被告丁○○有直接、間接之資金往來為依據，遽予臆測渠等有共犯及分贓情事，而無
      法舉證以實其說，其主張自不可採。
  ３、從而，原告主張被告應因渠等之共同侵權行為，負連帶賠償責任，即非有據。
（二）不當得利部分：
　１、被告丁○○部分：按無法律上之原因而受利益，致他人受損害者，應返還其利
　　　益，有法律上之原因，而其後已不存在者，亦同；又侵權行為損害賠償義務人
　　　，因侵權行為受利益，致被害人受損害者，於前項時效完成後，仍應依關於不
　　　當得利之規定，返還其所受之利益於被害人，民法第一百七十九條、第一百九
　　　十七條分別著有明文。本件被告丁○○取得系爭支票款項二千六百零二萬二千
　　　六百四十元係因共犯詐欺、偽造文書之侵權行為，而非所稱與訴外人褚一飛間
　　　之債權債務關係，既如前述，則堪認伊係以詐欺等侵權行為之手段，而無法律
　　　上之原因直接自原告處取得系爭票款利益，並非自褚一飛處輾轉取得系爭利益
　　　之第三人。被告丁○○無法律上之原因，受有二千六百零二萬二千六百四十元
　　　之票款利益，並致原告受有同額之損害，不論該利益是否仍存在，均應返還。
　　　從而原告依前開法律規定，請求被告返還不當利得二千六百零二萬二千六百四
　　　十元，洵有理由。
　２、被告戊○○、乙○○、甲○○部分：按民事訴訟當事人主張有利於己之事實者
　　　，就其事實有舉證之責任，民事訴訟法第二百七十七條前段著有明文。又按不
　　　當得利返還請求權，以被告無法律上之原因而受利益為其成立要件之一，故主
　　　張此項請求權之原告，應就無法律上之原因而受利益之事實，負舉證責任，最
　　　高法院七十七年度台上字第一七五六號、七十八年度台上字第一五九九號亦著
　　　有判決可資參照。又民事訴訟如係由原告主張權利者，應先由原告負舉證之責
　　　，若原告先不能舉證，以證實自己主張之事實為真實，則被告就其抗辯事實即
　　　令不能舉證，或其所舉證據尚有疵累，亦應駁回原告之請求，最高法院亦著有
　　　十七年上字第九一七號判例。本件原告依不當得利之法律關係對被告戊○○、
　　　乙○○、甲○○為請求，自應就渠等確係無法律上原因受有利益，並致原告受
　　　有損害之情先舉證以實其說，乃原告未舉證，僅以被告戊○○、乙○○、甲○○均直接或間接自被告丁○○處取得金錢，即認渠等有不當得利，揆諸前開法
　　　條及判例要旨，自難遽為有利於原告之認定。
　３、綜上，原告依不當得利之法律關係，請求被告丁○○返還二千六百零二萬二千
　　　六百四十元，及自被告丁○○取得系爭票款之日即八十一年一月十四日起，至
　　　清償日止，按年息百分之五計算之利息，為有理由，應予准許；逾此部分之請
　　　求，則無理由，應予駁回。
九、原告及被告丁○○分別陳明願供擔保，聲請宣告假執行及免為假執行，經核原告
    勝訴部分爰無不合，茲酌定相當擔保金額予以准許。至原告敗訴部分，其假執行
    之聲請即失所附麗，應予駁回。
十、本件事證已臻明確，兩造其餘主張舉證及攻擊防禦方法，於判決結果不生影響，
    無庸一一論述，附此敘明。
十一、據上論結，原告之訴為一部有理由，一部無理由，依民事訴訟法第三百八十五
      條第一項前段、第七十八條、第八十一條第一款、第三百九十條第二項、第三
      百九十二條，判決如主文。
中　　　華　　　民　　　國　　九十一　　年　　　五　　　月　　三十一　　日
                                    臺灣士林地方法院民事第三庭
~B法　　　官　王怡雯
右為正本係照原本作成
如對本判決上訴須於判決送達後廿日內向本院提出上訴狀
中　　　華　　　民　　　國　　九十一　　年　　　五　　　月　　二十八　　日
~B法院書記官　丁梅芬
